【裁判字號】    92,上訴,2683
【裁判日期】    921224
【裁判案由】    偽造文書等
【裁判全文】
臺灣高等法院刑事判決                          九十二年度上訴字第二六八三號
    上  訴  人
    即  被  告  丁○○
    選任辯護人  謝志明律師
右上訴人因偽造文書等案件，不服臺灣臺北地方法院九十二年度訴字第三六二號，中
華民國九十二年六月三十日第一審判決（起訴案號：臺灣臺北地方法院檢察署九十年
度偵字第二五六０七號），提起上訴，本院判決如左：
    主  文
原判決撤銷。
丁○○連續意圖為自己不法之所有，以詐術使人將本人之物交付，處有期徒刑壹年捌
月。
    事  實
一、丁○○於民國（下同）八十六年七月十五日，在台北市○○區○○街六十巷八十
    七號其住處，召集會員連會首共四十八會之民間互助會一組，自任會首，每會新
    台幣（下同）二萬元，採內標制，會期至九十年六月十五日止，約定每月十五日
    在上址開標，另於八十七年十一月五日，在同址召集會員連會首共四十六會之民
    間互助會一組，自任會首，每會新台幣（下同）二萬元，採內標制，會期至九十
    一年八月五日止，約定每月十五日在上址開標，底標二千元。詎丁○○明知已無
    支付能力，仍竟意圖為自己不法之所有，並基於概括之犯意，先後於附表一、二
    所示之時間，利用會員未到場投標之機會，佯以李信忠、張雪敏、陳昭雄、陳秀
    清、邱春美、張美華、張景隆、鍾美香、麗花、曾銘取、孫溪林等會員（如附表
    一部分）及另不詳姓名之會員三人名義（如附表二部分），以附表一、二所示標
    息標取各該期之互助會（未填寫標單），使前開互助會之各活會會員（含各被冒
    標人）陷於錯誤，誤以為係各該被冒標人得標，而交付如附表一、二所示金額之
    活會會款予會首丁○○。總計丁○○以前開方式向各活會會員詐得共新台幣（下
    同）五百二十六萬元之款項。嗣該互助會於八十九年十一月停止標會（最後一次
    開標日為八十九年十月），各會員相互查證，始發現上情。
二、案經己○○等訴由台北市政府警察局萬華分局報請台灣台北地方法院檢察署檢察
    官偵查起訴。
    理  由
一、上訴人即被告丁○○（以下簡稱被告）於前開時地，利用會員未到場投標之機會
    ，佯以李信忠、張雪敏、陳昭雄、陳秀清、邱春美、張美華、張景隆、鍾美香、
    麗花、曾銘取、孫溪林等會員（如附表一部分）及另不詳姓名之會員三人名義（
    如附表二部分），以附表一、二所示標息標取各該期之互助會（未填寫標單），
    附表一之標息金額約在三仟元至四仟元之間，附表二之標息為四仟元等情，業據
    其坦承不諱，核與告訴人甲○○、丙○○、己○○、乙○○、戊○○指訴之情節
    大致相符，並經證人孫溪林、鐘美香、曾秋免、陳昭雄證述明確，復有前開互助
    會之會單二份在卷可憑。
二、被告於原審自承：伊手邊沒有留存冒標金額之紀錄等語，足見被告自始即無處理
    冒標債務之意思，否則日後何能計算冒標之明細等資料供作清償債務之依據，參
    以被告冒標次數高達十餘次，自無資力負擔多次冒標所生之鉅額會款債務，其於
    冒標初始，即有不法所有之意圖甚明。
三、本案告訴人、被害人及被告就附表一之互助會，雖均無法陳述正確之冒標時間及
    標息，亦未能提供冒標之明細資料以供參酌，惟被告自承於停會前曾冒標十一會
    ，且標息均在四仟元以下，是在無其他積極證據之情形下，以最有利於被告之標
    息金額（均以四仟元計算標息）及時間（最後一次開標八十九年十月在內之前十
    一會），即如附表一所示之方式計算冒標之犯罪所得，而認定其冒標之行為手段
    。另附表二部分，告訴人己○○、甲○○堅指被告有冒標情事，且被告於本院調
    查時供稱：「有三個，我是利用人家沒有來時，但沒有寫標單，也沒有用別人的
    名義。（是什麼時候的事情，標多少錢？）時間大約在八十八年三、五、七月，
    標四千元。」等語，足認被告確有前開冒標情事。至告訴人己○○於本院調查時
    固供稱：「初五的會應該是冒標七、八會以上」，惟尚乏確據證明，自難採為認
    定事實之基礎，附此說明。
四、綜上所述，本件事證已明，被告犯行堪以認定。
五、按已得標之死會會員，依其與會首間之契約，無論何人得標，均有按期繳交會款
    之義務，故會首冒名盜標，對於已得標之死會會員，並無詐欺可言。本件被告假
    冒事實欄所示被冒標人名義冒標互助會，詐騙活會會員交付附表一、二所示金額
    之活會會款，係犯刑法第三百三十九條第一項之詐欺取財罪。被告各次冒標之行
    為，均同時詐欺多數活會會員交付會款，為同種想像競合犯，均應以詐欺取財一
    罪處斷。被告連續多次冒標互助會，詐取活會會員會款之犯行，時間緊接，手段
    相若，犯罪構成要件相同，顯係基於概括之犯意反覆為之，應依連續犯之規定，
    論以一罪，並加重其刑。如附表二所示之犯行，雖未據起訴，惟與起訴事實有連
    續犯關係，屬裁判上一罪，為起訴效力所及，本院自應併予審理。
六、原審因予論罪科刑，固非無見。惟查：原判決就被告所犯如附表二部分之犯行，
    未併予審酌，尚有違誤。被告上訴意旨，指摘原判決量刑過重，雖無足取，但查
    原判決既有上開可議，要屬無可維持，應予撤銷改判。爰審酌被告蔽於私利，冒
    標互助會，收取會款，對活會會員財產權侵害甚鉅，且詐欺所得高達數佰萬元，
    惡性非輕，惡性重大，惟念其尚無前科紀錄，有本院被告全國前案紀錄表在卷可
    按，且犯罪後坦承犯行，態度良好，事後亦已賠償林明宗、林說麗各二萬五千元
    ，許順凱六萬元、甲○○十七萬五千元、己○○三萬元、張雪敏七萬三千元、鄭
    月嬌八萬元、張景隆五萬元及周樑生十三萬五千元，有簽收單據在卷為憑等一切
    情狀，量處如主文第二項所示之刑。
七、公訴意旨另以：被告召集如附表一之互助會後，於每月十五日在上址地點開標，
    詎被告竟基於概括之犯意，先後於不詳開標日，連續冒用李信忠、張雪敏、陳昭
    雄、陳秀清、邱春美、張美華、張景隆、鍾美香、麗花、曾銘取、孫溪林等十一
    位會員名義，偽造不詳會息之標單，持以競標，標得互助會，嗣前開互助會於八
    十九年十一月停止標會，會員始發覺上情，因認被告另涉犯刑法第二百十六條行
    使同法第二百十條之偽造私文書罪嫌云云。訊據被告堅決否認有行使偽造私文書
    或偽造私文書之犯行，辯稱：伊係利用會員未到場之機會冒標，當時並未書寫標
    單，僅於收取會款時向會員佯稱某某會員得標，以及標息為何等語。經查：公訴
    人認定被告涉有偽造標單犯行，無非係以告訴人甲○○、丙○○、己○○、乙○○、戊○○之指訴及證人孫溪林、鐘美香、曾秋免、陳昭雄之證詞，為其論據。
    惟告訴人甲○○、丙○○、孫溪林、鐘美香、曾秋勉、陳昭雄等於警訊及偵審中
    ，均未提及曾見聞被告有偽造標單之相關事實，而證人戊○○、己○○、乙○○
    於偵查中雖供稱：（如何冒標？）在白紙上寫姓名及標會金額．．．被告所寫的
    標單皆僅寫金額，都未寫姓名等語（九十一年度調偵字第二三六號偵查卷第二十
    七頁背面參照），但證人戊○○、己○○、乙○○於同日偵訊時亦供稱：（上開
    十一名被冒標人被冒標時，何人主持投標？）因為標單未寫姓名，所以前述被冒
    標者被冒標時，不知道是丁○○或陳徐月嬌主持等語（同頁偵查筆錄參照），足
    見證人戊○○、己○○、乙○○並未親自見聞上述冒標經過，否則何以未能指出
    冒標時開標之主持人為何人，是彼等所述被告曾書寫記載金額之標單乙節，是否
    與事實相符，非無足疑。再戊○○、己○○、乙○○係本案告訴被告犯罪之人，
    其等所為陳述無非係以使被告受刑事訴追為目的，自難憑為認定犯罪事實之唯一
    依據，況告訴人己○○於本院調查時供謂：「差不多四十次開標，我有五、六次
    沒有參加，我去的時候，我有算桌面上的標單，每次約有七、八個人沒有填標單
    （除了死會沒有算進去），他來收會錢時，我問他是誰標，他說義警標走，我也
    沒有去問，到最後他沒有辦法講出是誰標的，我問其他的會員，才知道他冒標。
    他有放標單下去，但沒有寫名字。是哪幾次我不知道，他都說是義警或者是廟裡
    的人標走，我的會是一死會，一活會，他跟別人說我的活會已經標走了。我的死
    會有八個會沒有繳，扣掉死會，他總共欠我六十幾萬元，這包括利息的部分。」
    等語，堅稱其曾多次未參與開標，且不知被告於何開標期日填寫標單，另證人即
    會員曾秋免亦證稱：伊僅一次開標未到場，檢察官起訴之十一名被冒標人被冒標
    時，被告是否曾偽造標單，伊記不清楚等語（原審審判筆錄第四頁參照），是以
    證人曾秋免僅一次未到場參與開標作業，亦未能清楚指訴被告有偽造標單之具體
    犯行，自難遽認被告有偽造標單之事實。此外，復查無任何被告偽造之標單附卷
    或有其他積極證據足資認定被告涉有公訴人所指偽造標單之犯行，自屬不能證明
    被告此部分犯罪，惟因公訴人指此與前開論罪科刑部分有牽連犯關係，屬裁判上
    一罪，爰不另為無罪之諭知，附此說明。
據上論斷，應依刑事訴訟法第三百六十九條第一項前段、刑法第三百六十四條、第二
百九十九條第一項前段、刑法第五十六條、第三百三十九條第一項、第五十五條，罰
金罰鍰提高標準條例第一條前段，判決如主文。
本案經檢察官李良忠到庭執行職務。
中      華      民      國    九十二    年     十二     月    二十四    日
                          台灣高等法院刑事第六庭
                              審判長法  官  陳  春  秋
                                    法  官  王  麗  莉
                                    法  官  高  明  哲
右正本證明與原本無異。
檢察官如不服本判決，應於收受送達後十日內向本院提出上訴書狀，其未敘述上訴之
理由者並得於提起上訴後十日內向本院補提理由書（均須按他造當事人之人數附繕本
）。
被告不得上訴。
                                    書記官  李  垂  福
中      華      民      國    九十二    年     十二     月    二十五    日
附錄：本案論罪科刑法條全文
中華民國刑法第三百三十九條
 (普通詐欺罪)
意圖為自己或第三人不法之所有，以詐術使人將本人或第三人之物交付者，處五年以
下有期徒刑、拘役或科或併科一千元以下罰金。
以前項方法得財產上不法之利益或使第三人得之者，亦同。
前二項之未遂犯罰之。
附表一
編號     得標日期      標息      詐欺所得（活會會員交付會款總數）
一、     88.12.00      0000      00000x (48-29) = 000000
0、     89.01.00      0000      00000x (48-29) = 000000
0、     89.02.00      0000      00000x (48-29) = 000000
0、     89.03.00      0000      00000x (48-29) = 000000
0、     89.04.00      0000      00000x (48-29) = 000000
0、     89.05.00      0000      00000x (48-29) = 000000
0、     89.06.00      0000      00000x (48-29) = 000000
0、     89.07.00      0000      00000x (48-29) = 000000
0、     89.08.00      0000      00000x (48-29) = 304000
十、     89.09.00      0000      00000x (48-29) = 304000
十一、   89.10.00      0000      00000x (48-29) = 304000
附註：被告首次冒標時，會員四十八名，扣去死會二十九會，為被告冒標得款之基數
，而冒標是次，遭冒標之會員並不知情，仍繳納會款，故該會亦不扣除，其後其餘之
會員均為活會，且不知遭冒標，故均不再扣減死會人數。
附表二
編號    得標日期        標息      詐欺所得（活會會員交付會款總數）
一、88.03.00 0000 00000x (46-4) =000000
0、88.05.00 0000 00000x (46-6)= 000000
0、88.07.00 0000 00000x (46-8) =608000
附註：被告首次冒標時，會員四十八名，扣去死會四會，而冒標是次，遭冒標之會員
並不知情，仍繳納會款，故該會亦不扣除。其後所剩活會會員超過冒標之會員人數，
亦即仍有活會會員標會而成為死會，故應依次再扣減死會人數。


司法院資訊處製作；財團法人民間司法改革基金會備份。
